【裁判字號】    97,重勞上,15
【裁判日期】    971230
【裁判案由】    給付職業災害補償金等
【裁判全文】
臺灣高等法院民事判決                97年度重勞上字第15號
上  訴  人  戊○○
            丁○○
兼  共  同
法定代理人  丙○○
共      同
訴訟代理人  江松鶴律師
被上訴人    台灣羅門哈斯電子材料股份有限公司
法定代理人  乙○○
被上訴人    羅門哈斯電子材料亞洲有限公司
法定代理人  甲○○
共      同
訴訟代理人  鄭懷君律師
            文  聞律師
複代理人    張永福律師
上列當事人間請求給付職業災害補償金等事件，上訴人對於中華
民國97年3月31日臺灣桃園地方法院96年度重勞訴字第4號第一審
判決提起上訴，經本院於97年12月16日言詞辯論終結，判決如下
：
    主      文
上訴駁回。
第二審訴訟費用由上訴人負擔。
    事      實
甲、上訴人方面：
一聲明：
  (一)原判決廢棄。
  (二)被上訴人應連帶給付上訴人丙○○ 新臺幣（下同）100萬元
    、上訴人戊○○350萬元、上訴人丁○○350萬元及均自起訴
    狀送達翌日起至清償日止按年利率5％計算之利息。
  (三)願以現金或金融機構同等值無記名可轉讓定期存單供擔保，
    請准宣告假執行。
二陳述：除與原判決記載相同者外，補稱略以：
  (一)上訴人之請求權基礎為民法第184條第2項、第185條、第192
    條、第194條之侵權行為規定及同法第227條之不完全給付規
    定。依勞工安全衛生法第28條第1項規定， 事業單位工作場
    所如發生職業災害，雇主應即採取必要之急救、搶救等措施
    。上訴人之被繼承人康啟業原任職於被上訴人，於民國93年
    10月12日因公赴大陸地區廣東省東莞市出差期間，發生車禍
    受傷，屬職業災害。被上訴人之員工楊文榕隨即通知被上訴
    人，並前往康啟業就醫之東莞市大朗醫院，故被上訴人較其
    他人更能掌握康啟業職業災害之情況，更有能力降低或避免
    康啟業傷害之擴大，故依法及契約之約定，被上訴人應即採
    取必要之急救、搶救及告知家屬等措施，包括提供必要之醫
    療輔助行為，以利醫院進行必要醫療措施。康啟業主要死因
    為氣血胸致呼吸衰竭，當時如立即進行「胸腔閉式引流術」
    ，當不致因呼吸衰竭死亡，存活率達八、九成以上。惟因被
    上訴人未令楊文榕簽署手術同意書，亦未適時通知康啟業之
    配偶即上訴人丙○○，致大朗醫院未進行緊急治療手術，證
    人翁麗淑之證言及訴外人黃永龍之公證證詞均可為證。被上
    訴人未提供必要之醫療輔助行為，顯未善盡急救、搶救義務
    ，康啟業因而不治身亡，難謂無相當因果關係。本件侵權行
    為人係大朗醫院及楊文榕，兩者均違反救助康啟業之法律即
    勞工安全衛生法第28條第1項規定。
  (二)本件侵權行為地在大陸地區，依涉外民事適用法第9條第1項
    規定，準據法應為大陸地區法律，非中華民國之醫療法及醫
    師法。依大陸地區醫療機構管理條例第33條：「醫療機構施
    行手術、特殊檢查或者特殊治療時，必須徵得患者同意，並
    應當取得其家屬或者關係人同意並簽字；無法取得患者意見
    時，應當取得家屬或者關係人同意並簽字…」之規定，大朗
    醫院未進行緊急治療手術，係因楊文榕未簽署手術同意書，
    。
三證據：除援用原審提出者外，補提大陸地區醫療機構管理條例
  第4至7章規定、上訴人戶籍謄本、中天國際法律事務所93年12
  月7日函影本為證， 並聲請命被上訴人提出與康啟業間之英文
  僱傭契約及聲請囑託醫療機構就康啟業發生車禍當時之傷勢，
  鑑定大朗醫院是否應立即施行胸腔閉式引流術或其他手術及若
  進行必要之急救醫療措施，康啟業之存活率為何。
乙、被上訴人方面：
一聲明：駁回上訴
二陳述：除與原判決記載相同者外，補稱略以：
  (一)上訴人於原審所提康啟業於大朗醫院之病歷資料未經認證，
    即使確屬真正，亦無大朗醫院因楊文榕拒絕簽署手術同意書
    致延誤或放棄手術治療之紀錄，且其中楊文榕於93年10月12
    日12時15分應大朗醫院要求而簽署之「東莞市大朗醫院患者
    入住中心IC U同意書」，已載明同意醫生必要時有權採取一
    切搶救治療措施。又康啟業於當日13時轉入ICU 病房後，大
    朗醫院亦依其病情變化為緊急救護措施，直到14時急救無效
    死亡前，大朗醫院並未要求楊文榕簽署手術同意書。上訴人
    聲請鑑定事項，至多僅能證明大朗醫院之醫療處置不當，與
    本件爭點無關。證人翁麗淑之證言業經楊文榕當庭否認，黃
    永龍公證證言之證據能力有疑義，何況其二人均未親自見聞
    楊文榕拒絕簽署手術同意書。
  (二)本件當事人均為臺灣地區人民，非關臺灣地區與大陸地區人
    民關係條例第41條、第48條所定兩岸人民間之爭執，故應適
    用中華民國法律，上訴人亦依我國法律請求。況且依大陸地
    區醫療機構管理條例第33條：「醫療機構施行手術、特殊檢
    查或者特殊治療時，必須徵得患者同意，並應當取得其家屬
    或者關係人同意並簽字；無法取得患者意見時，應當取得家
    屬或者關係人同意並簽字；無法取得患者意見又無家屬或者
    關係人在場，或者遇到其他特殊情況時，經治醫師應當提出
    醫療處置方案，在取得醫療機構負責人或者被授權負責人員
    的批准後實施」、大陸地區關於印發「病歷書寫基本規範（
    試行）」的通知第10條：「對按照有關規定需取得患者書面
    同意方可進行的醫療活動（如特殊檢查、特殊治療、手術、
    實驗性臨床醫療等），應當由患者本人簽署同意書。患者不
    具備完全民事行為能力時，應當由其法定代理人簽字；患者
    因病無法簽字時，應當由其近親屬簽字，沒有近親屬的，由
    其關係人簽字；為搶救患者，在法定代理人或近親屬、關係
    人無法及時簽字之情況下，可由醫療機構負責人或者被授權
    的負責人簽字」等規定 及 「東莞市大朗醫院患者入住中心
    ICU 同意書」第2點記載：「病情凶險， 常有急劇變化，須
    及時進行搶救，醫生有權採取一系列的搶救治療措施，可能
    來不及徵求代理人及家屬意見」等語，大朗醫院如須進行搶
    救，而患者之法定代理人、近親屬、關係人無法及時簽署同
    意書時，其醫護人員本有權採取必要之搶救治療措施，不以
    簽署同意書為唯一、絕對之前提條件。
三證據：除援用原審提出者外，補提臺灣高等法院92年度上字第
  765號判決、大陸地區關於印發「病歷書寫基本規範（試行）
  」的通知為證。
    理      由
一上訴人主張：上訴人之被繼承人康啟業自85年3月2日起任職於
  被上訴人，擔任PFT 處經理。康啟業於93年10月12日因公赴大
  陸地區廣東省東莞市出差，當日10時20分發生車禍致受重傷，
  11時送往東莞市大朗醫院就醫，被上訴人於12時40分以電話通
  知上訴人丙○○，表示康啟業意識清醒，無生命危險，被上訴
  人已在處理中。詎康啟業之表弟康嘉麟於14時15分以電話告知
  上訴人丙○○，康啟業已於14時死亡。被上訴人之員工楊文榕
  曾前往大朗醫院，經大朗醫院告知情況嚴重，須立即簽署手術
  同意書，但被上訴人未通知上訴人丙○○授權簽署，亦未要求
  楊文榕簽署，致大朗醫院未進行緊急治療手術，康啟業因而不
  治身亡。被上訴人未令其員工楊文榕於康啟業發生上開職業災
  害時，善盡勞工安全衛生法第28條第1項規定之急救、 搶救義
  務，違反保護他人之法律，致生損害於康啟業，上訴人得依民
  法第184條第2項、第185條、第192條及第194條規定 請求損害
  賠償，另被上訴人未善盡上開雇主應履行之急救、搶救義務，
  亦構成不完全給付，上訴人得依民法第227條規定 請求損害賠
  償。上訴人分別為康啟業之配偶及女兒，除各請求被上訴人連
  帶賠償100萬元精神慰撫金外， 上訴人戊○○、丁○○並各請
  求被上訴人連帶給付扶養費250萬元等情， 求為判命被上訴人
  應連帶給付上訴人丙○○100萬元、上訴人戊○○350萬元、上
  訴人丁○○350萬元 及均自起訴狀送達翌日起至清償日止按年
  利率5％計付利息之判決。
二被上訴人則辯稱：康啟業僅受僱於被上訴人台灣羅門哈斯電子
  材料股份有限公司，未受僱於被上訴人羅門哈斯電子材料亞洲
  有限公司。康啟業於93年10月12日11時 5分送入大朗醫院後，
  隨即進行各項檢查，至11時35分檢查完畢，康啟業迄12時55分
  仍神智清楚，其間醫師決定將康啟業轉往ICU 病房，楊文榕即
  於12時15分應大朗醫院要求而簽署「東莞市大朗醫院醫療用血
  同意書」及「東莞市大朗醫院患者入住中心ICU 同意書」，後
  者載明同意醫生必要時有權採取一切搶救治療措施。康啟業於
  13時轉入ICU 病房後，大朗醫院亦依其病情變化為緊急救護措
  施，直到14時急救無效死亡前，大朗醫院並未要求楊文榕簽署
  手術同意書，上訴人所提病歷資料亦未記載大朗醫院曾建議對
  康啟業實施任何手術或因楊文榕未簽署手術同意書致手術無法
  進行。證人翁麗淑之證言業經楊文榕當庭否認，訴外人黃永龍
  公證證言之證據能力有疑義，其二人均未親自見聞楊文榕拒絕
  簽署手術同意書。另康啟業之堂弟康嘉麟曾於13時進入ICU 病
  房，如大朗醫院曾要求簽署手術同意書，亦得由康嘉麟簽署，
  被上訴人不負侵權行為或不完全給付之損害賠償責任等語。
三兩造不爭執事項：
  (一)康啟業為上訴人丙○○之夫，上訴人戊○○、丁○○之父。
    上訴人戊○○係87年9月26日出生，丁○○係90年12月17日
    出生。
  (二)康啟業自85年3月2日起任職於被上訴人台灣羅門哈斯電子材
    料股份有限公司（原名台灣希普勵股份有限公司），擔任
    PFT處經理。
  (三)康啟業於93年10月12日10時20分，在大陸地區廣東省東莞市
    執行職務時，因搭乘之計程車遭大巴士撞擊，致身受重傷，
    經送東莞市大朗醫院救治後，仍因多發性肋骨骨折、創傷性
    濕肺、血氣胸、多發性顱骨骨折、右側額部硬膜外小血腫、
    珠網膜下腔出血、左肱骨下段骨折，於送ICU 病房急救後，
    同日14時因顱腦損傷合併創傷性休克死亡。
  (四)「東莞市大朗醫院危重患者護理記錄單」記載：康啟業於93
    年10月12日11時5分 送入醫院，當時意識清楚，11時15分進
    行胸部CT檢查，11時35分檢查完畢。其中12時55分記載之檢
    查結果為胸部CT部分：(1)右側多根肋骨骨折併右側創傷性濕
    肺合併雙側氣胸。縱隔積氣及皮下氣腫。(2)右側胸腔少量積
    液。頭臚CT部分：(1)右側額頭、顳骨、頂骨骨折併顱內積氣
    。(2)雙側篩竇、碟竇積液。(3)右側額部硬膜外小血腫。(4)蛛
    網膜下腔出血等語。13時記載轉至ICU 病房，當時康啟業意
    識模糊，口唇紫紅，皮膚濕冷、呼吸微弱，潮式呼吸4-5次/
    分，鼻腔、口腔有大量血性分泌物流出，醫師施以吸痰、插
    管接呼吸機輔助呼吸等治療，13時25分心跳減慢至 27次/分
    ，施予注射腎上腺素及電擊急救，心跳仍減慢至0次/分，持
    續進行急救無效後，於14時宣布死亡。
  (五)任職於門羅哈斯電子材料新加坡私人有限公司（與被上訴人
    均隸屬羅門哈斯企業集團）之楊文榕於事故發生後，應大朗
    醫院要求，簽署「東莞市大朗醫院醫療用血同意書」及「東
    莞市大朗醫院患者入住中心ICU 同意書」。「東莞市大朗醫
    院患者入住中心ICU 同意書」係醫師於93年10月12日12時15
    分出具，記載：「患者因病情危急，需轉入中心ICU 進行治
    療和搶救。為保證中心ICU 各項工作順利進行，本人及代理
    人、家屬保證遵守中心ICU的有關規章制度：…2. 病情凶險
    ，常有急劇變化，須及時進行搶救，醫生有權採取一系列的
    搶救治療措施，可能來不及徵求代理人及家屬意見。3.病情
    凶險，在醫護人員盡責搶救後，仍因不可抗拒的原因致病情
    惡化出現併發症或死亡，請給予充分理解」。
  (六)楊文榕曾於當日13時43分與上訴人丙○○通話。康啟業之堂
    弟康嘉麟當日下午曾至大朗醫院，並於死亡通知單上簽名。
  (七)黃永龍於94年8月31日在東莞市公證處作成證言謂：「…
    2004年10月12日中午12：05左右接到臺灣陳全章先生打來電
    話，說康啟業先生在大朗出車禍，並不嚴重，要我去大朗醫
    院看情況如何，我於2004年10月12日下午13：40左右到達大
    朗醫院，當我到達時，康啟業先生已經進入ICU 病房，病房
    外有三個人，有一人叫楊文榕先生，問我是否是康啟業的親
    屬，如果是等一下醫生出來時，要簽手術同意事，因為他與
    康啟業只是同事，所以他不敢簽字，等醫生下午14：00左右
    出來說康啟業先生已死亡…」等語
  (八)上訴人因康啟業車禍身亡，已領取職業災害補償金、保險金
    及弔慰金等共37,750,092元。
四兩造爭執要點及本院之判斷
  上訴人主張被上訴人違反 勞工安全衛生法第28條第1項「事業
  單位工作場所如發生職業災害，雇主應即採取必要之急救、搶
  救等措施」之規定，構成民法第184條第2項之侵權行為及同法
  第227條 之債務不履行情形，係基於被上訴人之員工楊文榕未
  依大朗醫院要求簽署手術同意書，致大朗醫院未及時為康啟業
  施行手術，康啟業因而不治死亡等情。被上訴人則否認大朗醫
  院曾要求楊文榕簽署手術同意書。故兩造爭執要點首應審酌：
  大朗醫院是否曾要求楊文榕簽署手術同意書？上訴人雖舉訴外
  人黃永龍經公證之書面證言及證人丙○○之證詞，主張大朗醫
  院曾要求楊文榕簽署手術同意書，然查：
  (一)依黃永龍於94年 8月31日在東莞市公證處作成之書面證言謂
    ：「…當我到達時，康啟業先生已經進入ICU 病房，…楊文
    榕先生，問我是否是康啟業的親屬，如果是等一下醫生出來
    時，要簽手術同意事，因為他與康啟業只是同事，所以他不
    敢簽字，等醫生下午14：00左右出來說康啟業先生已死亡…
    」等語（詳見兩造不爭執事項(八)），既稱「『如果』…『等
    一下』醫生出來時，要簽手術同意事」，顯係假設未來之情
    境，自不能據以認黃永龍與楊文榕談話前，大朗醫院已要求
    楊文榕簽署手術同意書。另黃永龍之書面證言亦未提及曾親
    自見聞大朗醫院要求楊文榕簽署手術同意書，故不能證明楊
    文榕有經大朗醫院要求簽署手術同意書而不為之情事。
  (二)再者，依上訴人所提病歷資料中之「東莞市大朗醫院危重患
    者護理記錄單」記載： 康啟業於93年10月12日11時5分送入
    醫院，當時意識清楚，11時15分進行胸部CT檢查，11時35分
    檢查完畢，12時55分方記載檢查結果及醫囑「轉ICU 監護治
    療」等情（詳見兩造不爭執事項(四)），可知在12時55分獲知
    檢查結果前，並無大朗醫院決定施行某種手術之記載。及至
    13時轉至ICU 病房後，上開護理記錄單記載：康啟業意識模
    糊，口唇紫紅，皮膚濕冷、呼吸微弱，鼻腔、口腔有大量血
    性分泌物流出，醫師即施以吸痰、插管接呼吸機輔助呼吸等
    治療，13時25分因心跳減慢，遂施予注射腎上腺素及電擊急
    救，並持續進行急救至14時宣布死亡等情（詳見兩造不爭執
    事項(四)），可知當時大朗醫院已採取搶救治療措施，然亦未
    見大朗醫院曾決定施行某種手術卻因未獲手術同意書而未施
    行之記載。此核與證人即上訴人丙○○之姐翁麗淑於原審結
    證稱：「（問：楊文榕有無告訴你說醫院要動手術？）沒有
    」等語（參見原法院卷第182頁之 96年12月24日言詞辯論筆
    錄）相符。可知上訴人所提病歷資料及翁麗淑之證言均不能
    證明大朗醫院曾向楊文榕表示須為康啟業施行手術及因此要
    求楊文榕簽署手術同意書。至於翁麗淑雖另結證稱：「我問
    他（即楊文榕）…妹婿有無動手術，楊跟我講沒有，我問他
    為何沒有，楊說楊沒有簽手術同意書，我就問為何沒有簽，
    他說因為公司沒有指示，…」等語 （參見原法院卷第182頁
    之96年12月24日言詞辯論筆錄），然楊文榕當場否認曾與翁
    麗淑談到手術或手術同意書之事，何況康啟業是否須施行手
    術及如何施行，實應先由大朗醫院依其專業判斷，再徵求康
    啟業或其親屬、關係人之同意，尚非先由楊文榕簽署手術同
    意書，大朗醫院再決定為康啟業施行手術。故上訴人既不能
    證明大朗醫院曾決定為康啟業施行手術，自不能單憑楊文榕
    客觀上未曾簽署手術同意書之事實，遽認楊文榕有「應簽署
    而不簽署」之情事。
  (三)另依上訴人丙○○陳稱：「…我在下午1時43分 先打電話給
    楊文榕，他說我先生在裡面，他看不到，並問我緊急狀況時
    是否可以代簽輸血同意書，我說只是手斷腳斷而已，不要亂
    輸血。沒多久他打電話問我，若有緊急情況是否可以代簽手
    術同意書，我還未回答電話就斷了。接著我只與公司聯絡，
    希望公司用直昇機載我先生回來治療，我未再打電話給楊文
    榕」、「…我事後到大陸廠商辦公室問潘先生，…潘先生說
    有看到醫院要楊文榕簽書表，但楊文榕…一直到潘先生於12
    時40至50分離開醫院時都沒有簽，我未問是什麼書表」等語
    （參見本院卷第72頁之97年10月30日準備程序筆錄），所稱
    楊文榕曾於13時43分後（即康啟業於13時轉入ICU 病房後）
    以電話詢問上訴人丙○○是否可於緊急情況代簽手術同意書
    等情，核與楊文榕於原審結證情節相符（參見原法院卷第
    139頁之96年9月12日言詞辯論筆錄），可知直到楊文榕於13
    時43分以後與上訴人丙○○通電話時，大朗醫院並未要求楊
    文榕簽署手術同意書。至於上訴人丙○○雖稱「潘先生」看
    到大朗醫院要求楊文榕簽署書表但未據簽署等語，惟上訴人
    丙○○既未詢明究係何種書表，自不能遽認該書表即為手術
    同意書；何況，楊文榕於13時即康啟業轉入ICU 病房前，確
    曾應大朗醫院要求，簽署「東莞市大朗醫院患者入住中心
    ICU 同意書」，並非未曾簽署任何書表。再參酌楊文榕與上
    訴人丙○○通電話時，既曾詢問上訴人丙○○是否可於緊急
    情況代簽手術同意書，且於黃永龍到達大朗醫院時，復詢問
    黃永龍「如果是等一下醫生出來時，要簽手術同意事」等語
    （詳見兩造不爭執事項(八)），足見楊文榕並未輕忽簽署手術
    同意書一事。是若其後大朗醫院果曾要求楊文榕簽署手術同
    意書，難認楊文榕會有故意或過失不告知上訴人丙○○或不
    簽署之情事。
  (四)末查，依上訴人所提大陸地區醫療機構管理條例第33條：「
    醫療機構施行手術、特殊檢查或者特殊治療時，必須徵得患
    者同意，並應當取得其家屬或者關係人同意並簽字；無法取
    得患者意見時，應當取得家屬或者關係人同意並簽字；無法
    取得患者意見又無家屬或者關係人在場，或者遇到其他特殊
    情況時，經治醫師應當提出醫療處置方案，在取得醫療機構
    負責人或者被授權負責人員的批准後實施」之規定（參見本
    院卷第53、54頁）及大朗醫院於「東莞市大朗醫院患者入住
    中心ICU同意書」第2點載明：「病情凶險，常有急劇變化，
    須及時進行搶救，醫生有權採取一系列的搶救治療措施，可
    能來不及徵求代理人及家屬意見」等語（詳見兩造不爭執事
    項(五)），可知大朗醫院若遇緊急情況而須施行手術以搶救康
    啟業，本有權採取必要之搶救治療措施，並不因康啟業或其
    家屬、關係人未及時簽署手術同意書而無法施行，何況大朗
    醫院確已於康啟業轉至ICU 病房後，為其施以吸痰、插管接
    呼吸機輔助呼吸、注射腎上腺素及電擊等急救措施（詳見兩
    造不爭執事項(四)）。故康啟業就醫期間無人簽署手術同意書
    ，亦應非大朗醫院未施行上訴人所稱「胸腔閉式引流術」等
    手術之原因。
  (五)上訴人不能證明大朗醫院曾要求楊文榕簽署手術同意書，其
    主張因楊文榕未簽署手術同意書，致大朗醫院未能施行手術
    ，康啟業因而不治死亡等情，並無依據。從而，上訴人主張
    被上訴人因楊文榕未簽署手術同意書而違反勞工安全衛生法
    第28條第1項所規定「雇主應採取必要急救、 搶救等措施」
    之義務， 依民法第184條第2項、第185條、第192條、第194
    條及第227條規定請求損害賠償，亦無理由。
五綜上所述，上訴人依民法第184條第2項、第185條、第192條、
  第194條及第227條規定，請求被上訴人連帶給付上訴人丙○○
  100萬元、上訴人戊○○350萬元、上訴人丁○○350萬元 及其
  法定遲延利息，為無理由，不應准許，其假執行之聲請亦失所
  附麗，應併予駁回。原審為上訴人敗訴判決及駁回其假執行之
  聲請，並無不合。上訴意旨指摘原判決不當，求予廢棄改判，
  為無理由，應予駁回。
六本件事證已臻明確，上訴人聲請囑託醫療機構就康啟業發生車
  禍當時之傷勢，鑑定大朗醫院是否應立即施行胸腔閉式引流術
  或其他手術，及若進行必要之急救醫療措施，康啟業之存活率
  為何，已無必要。兩造其餘攻擊、防禦方法經逐一審酌後，亦
  認與判決結果不生影響，爰不一一論述，附此敘明。
七據上論結，本件上訴為無理由。依民事訴訟法第449條第1項、
  第78條，判決如主文。
中    華    民    國    97    年    12    月    30    日
                  民事第九庭
                      審判長法  官  黃熙嫣
                            法  官  陳玉完
                            法  官  林玲玉
正本係照原本作成。
如不服本判決，應於收受送達後20日內向本院提出上訴書狀，其
未表明上訴理由者，應於提出上訴後20日內向本院補提理由書狀
（均須按他造當事人之人數附繕本）上訴時應提出委任律師或具
有律師資格之人之委任狀；委任有律師資格者，另應附具律師資
格證書及釋明委任人與受任人有民事訴訟法第466條之1第 1項但
書或第 2項（詳附註）所定關係之釋明文書影本。
中    華    民    國    97    年    12    月    31    日
                            書記官  倪淑芳
附註：
民事訴訟法第466條之1（第1項、第2項）：
對於第二審判決上訴，上訴人應委任律師為訴訟代理人。但上訴
人或其他法定代理人具有律師資格者，不在此限。
上訴人之配偶、三親等內之血親、二親等內之姻親，或上訴人為
法人、中央或地方機關時，其所屬專任人員具有律師資格並經法
院認為適當者，亦得為第三審訴訟代理人。


司法院資訊處製作；財團法人民間司法改革基金會備份。
